【裁判字號】    90,訴,50
【裁判日期】    920218
【裁判案由】    分割共有物
【裁判全文】
臺灣屏東地方法院民事判決                                九十年度訴字第五○號
    原      告  寅○○
    訴訟代理人  孫守濂律師
    被      告  未○○○
                甲○○
                乙○○
                巳○○
                丙○○
                丁○○
    訴訟代理人  戊○○
    被      告  子○○    住屏.
                壬○○    住屏.
                癸○○    住台.
                丑○○    住屏.
                卯○○    住屏.
                辛○○    住屏.
                庚○○    住屏.
                己○○    住屏.
    被      告  午○○    住高.
    右一人訴訟  辰○○    住屏.
    代理人
右當事人間分割共有物事件，本院判決如左：
    主    文
兩造共有坐落屏東縣恆春鎮○○段第一一九九號之土地、地目田、面積五一Ｏ九．四
四平方公尺土地，依下列方法分割：附圖（Ａ）部分，面積一六七三．四九平方公尺
分歸被告未○○○，（Ｅ）面積一九五．八四平方公尺，分歸被告甲○○所有，（Ｃ
）部分，面積九七．九二平方公尺，分歸被告丁○○所有，（Ｂ）部分，面積九七．
九二平方公尺，分歸被告丙○○所有，（Ｄ）面積九七九．一七平方公尺，分歸被告
乙○○所有，（Ｆ）部分，面積三九一．六五平方公尺，分歸被告巳○○所有，（Ｇ
）面積一六七三．四七平方公尺，分歸原告寅○○所有，同段第一二ＯＯ號之土地、
地目田、面積八四九．Ｏ九平方公尺土地，依下列方法分割：（１）部分面積四二四
．五五平方公尺，分歸被告未○○○所有，（２）部分面積四二四．五四平方公尺，
分歸原告寅○○所有。同段第一二Ｏ二號之土地、地目田、面積一一五七六．Ｏ七平
方公尺土地，依下列方法分割：附圖（Ａ）部分，面積一九三三．五三平方公尺分歸
被告未○○○，（Ｅ）面積八五六．五七平方公尺，分歸被告甲○○所有，（Ｃ）部
分，面積四二八．二七平方公尺，分歸被告丙○○所有，（Ｂ）部分，面積一九三三
．五二平方公尺，分歸原告寅○○所有，（Ｄ）面積四二八．二九平方公尺，分歸被
告丁○○所有，（Ｆ）部分，面積一七一三．一一平方公尺，分歸被告巳○○所有，
（Ｇ）面積四二八二．七八平方公尺，分歸被告乙○○所有，同段第一二Ｏ三號之土
地、地目田、面積三四八七．二一平方公尺土地，依下列方法分割：附圖（Ａ）七八
九．六九平方公尺，分歸原告寅○○所有，（Ｂ）一一六七．○二平方公尺，分歸被
告午○○所有，（Ｃ）一○五七．二三平方公尺，分歸被告己○○所有，（Ｄ）三九
．四四平方公尺，分歸被告卯○○所有，（Ｅ）三九．四三平方公尺，分歸被告辛○○所有，（Ｆ）三九．四四平方公尺，分歸被告丑○○所有，（Ｇ）一一八．三二平
方公尺，分歸被告子○○所有，（Ｈ）一一八．三二平方公尺，分歸被告壬○○所有
，（Ｉ）一一八．三二平方公尺，分歸被告癸○○所有，同段第一二Ｏ四號之土地、
地目田、面積七七二．三二平方公尺土地，依下列方法分割：附圖（１）一五六．八
八平方公尺，分歸原告寅○○所有，（２）二五二．八三平方公尺，分歸被告午○○
所有，（３）三六二．六一平方公尺，分歸被告己○○所有，同段第一二Ｏ五號之土
地、地目田、面積一四六九八．五Ｏ平方公尺土地，依下列方法分割：附圖（Ａ）三
二六六．三二平方公尺，分歸原告寅○○所有，（Ｂ）二七九九．七一平方公尺，分
歸被告己○○所有，（Ｃ）二○九九．七九平方公尺，分歸被告庚○○所有，（Ｄ）
四○八．二八平方公尺，分歸被告子○○所有，（Ｅ）四○八．二九平方公尺，分歸
被告壬○○所有，（Ｆ）四○八．二九平方公尺，分歸被告癸○○所有，（Ｇ）一三
六．一○平方公尺，分歸被告丑○○所有，（Ｈ）一三六．一○平方公尺，分歸被告
卯○○所有，（Ｉ）一三六．一○平方公尺，分歸被告辛○○所有，（Ｊ）四八九九
．五二平方公尺，分歸被告午○○所有，同段第一二一四號之土地、地目田、面積一
ＯＯ六．八一平方公尺土地，依下列方法分割：附圖（１）二二三．七四平方公尺，
分歸原告寅○○所有，（２）三三五．六○平方公尺，分歸被告己○○所有，（３）
三三五．六○平方公尺，分歸被告午○○所有，（４）二七．九七平方公尺，分歸被
告子○○所有，（５）二七．九七平方公尺，分歸被告壬○○所有，（６）二七．九
七平方公尺，分歸被告癸○○所有，（７）九．三二平方公尺，分歸被告丑○○所有
，（８）九．三二平方公尺，分歸被告卯○○所有，（９）九．三二平方公尺，分歸
被告辛○○所有。
訴訟費用由被告未○○○負擔一千分之一一○，被告甲○○負擔一千分之二八，被告
乙○○負擔一千分之一四四，被告巳○○負擔一千分之五七、被告丙○○、丁○○、
辰○○各均負擔一千分之一四、被告子○○、壬○○、癸○○各均負擔一千分之一五
，被告丑○○、卯○○、辛○○各均負擔一千分之五，被告庚○○負擔一千分之五十
，被告己○○負擔一千分之九○，被告午○○負擔一千分之一八○，餘由原告寅○○
負擔。
    事    實
甲、原告方面：
  一、聲明：求為判決求為判決兩造共有之前項土地准予裁判分割。
  二、陳述：
  （一）原告與被告未○○○、甲○○、乙○○、巳○○、丙○○、丁○○所共有，
        坐落屏東縣恆春鎮○○段第一一九九號之土地、地目田、面積五一Ｏ九．四
        四平方公尺土地，其應有部分分別為原告五七九八分之一八九九，被告未○○○五七九八分之一八九九、甲○○五二一八二分之二ＯＯＯ、乙○○五二
        一八二分之一ＯＯＯＯ、巳○○五二一八二分之四ＯＯＯ、丙○○五二一八
        二分之一ＯＯＯ、丁○○五二一八二分之一ＯＯＯ，坐落屏東縣恆春鎮○○
        段第一二ＯＯ號之土地、地目田、面積八四九．Ｏ九平方公尺土地，其應有
        部分分別為原告與原告與被告未○○○各二分之一，坐落屏東縣恆春鎮○○
        段第一二Ｏ二號之土地、地目田、面積一一五七六．Ｏ七平方公尺土地，其
        應有部分分別原告二四Ｏ二六分之四Ｏ一三、被告未○○○二四Ｏ二六分之
        四Ｏ一三、甲○○一Ｏ八一一七分之八ＯＯＯ、乙○○一Ｏ八一一七分之四
        ＯＯＯＯ、巳○○一Ｏ八一一七分之一六ＯＯＯ、丙○○、丁○○各一Ｏ八
        一一七分之四ＯＯＯ，坐落屏東縣恆春鎮○○段第一二Ｏ三號之土地、地目
        田、面積三四八七．二一平方公尺土地，同段第一二Ｏ四號之土地、地目田
        、面積七七二．三二平方公尺土地，其應有部分均同分別為原告九分之二、
        被告子○○、壬○○、癸○○各一Ｏ八分之三、丑○○、卯○○、辛○○各
        一Ｏ八分之一、己○○、午○○各三分之一，同段第一二Ｏ五號之土地、地
        目田、面積一四六九八．五Ｏ平方公尺土地，同段第一二一四號之土地、地
        目田、面積一ＯＯ六．八一平方公尺土地，其應有部分同為原告九分之二、
        被告子○○、壬○○、癸○○各一Ｏ八分之三、丑○○、卯○○、辛○○各
        一Ｏ八分之一、庚○○二一分之三、己○○二一分之四、午○○三分之一，
        有土地登記簿謄本在卷可按，系爭土地雖屬農地，依民國八十九年一月二十
        六日公布同年月二十八日生效之修正農業發展條例第十六條第四款規定：「
        每宗耕地分割後每人所有面積未達零點二五公頃者，不得分割。但有下列情
        形之一者，不在此限：．．．四、本條例中華民國八十九年一月四日修正施
        行前之共有耕地，得分割為單獨所有。．．」兩造共有人登記取得系爭土地
        均在上揭期日前，就系爭農地自有上開修正條文得予分割為單獨所有之適用
        ；又兩造間對於系爭土地並無不能分割之約定，亦無因物之使用目的不能分
        割之情形，幾經協調未能獲致分割協議，不得已，爰依民法第八百二十三條
        第一項、農業發展條例第十六條第四款規定，提起本訴。
  （二）本件系爭七筆土地，業於民國九十一年二月二十一日經屏東縣政府恆春地政
        事務所依職權為地籍圖重測，原先該所向  鈞院所陳：地籍圖實測面積與土
        地登記簿所載面積不符云云之情形，應已不存在。
  （三）原來之被告辰○○，已於九十一年一月三十日，將其於恆春鎮○○段第一二
        ○三號、第一二○四號、第一二○五號及第一二一四號等四筆土地上之應有
        部分，以買賣為由移轉登記予被告午○○；故併此追加午○○為被告，並撤
        回對辰○○之訴訟。
  （四）至於被告抗辯系爭土地係渠等耕作，原告未補償渠等使用土地付出之勞費前
        無權分割，按系爭共有人零散，且使用土地面積均狹小，若依共有人使用現
        況分割，勢必造成土地零散無法使用，故請求依主文所示方法分割。
  三、證據：提出重測後土地登記簿謄本七份、重測後地籍圖一份、本件土地重測前
      後對照表、分割方案圖三紙、照片四幀等為證。
乙、被告方面：
壹、被告未○○○、癸○○、丑○○、卯○○、辛○○、庚○○部分
    被告等未於言詞辯論期日到場，亦未提出準備書狀作何聲明或陳述。
貳、被告甲○○、巳○○、丙○○、丁○○、子○○、壬○○、午○○部分
  一、聲明：原告之訴駁回。
  二、陳述：
      系爭土地都是為被告祖先先留下來的，當初灌溉設施都不好。所以祖先有花錢
      建造灌溉設施，被告希望保持土地原狀耕作云云置辯。
丙、本院依原告請求履勘現場，並囑託屏東縣恆春地政事務所派員實施測量。
    理    由
甲、程序方面：
一、本件原告最初起訴以共有人辰○○為被告，嗣辰○○於起訴後訴訟繫屬中之民國
    九十一年一月三十日，將其於恆春鎮○○段第一二○三號、第一二○四號、第一
    二○五號及第一二一四號等四筆土地上之應有部分，以買賣為由移轉登記予被告
    午○○，有土地登記謄本可稽，原告撤回對被告辰○○之起訴並追加午○○為共
    同被告，依民事訴訟法第二百五十五條第一項第五款應予准許。
二、本件被告未○○○、癸○○、丑○○、卯○○、辛○○、庚○○未於言詞辯論期
    日到場，核無民事訴訟法第三百八十六條各款所列情形，爰依原告聲請，由其一
    造辯論而為判決。
乙、本件原告起訴主張原告與被告未○○○、甲○○、乙○○、巳○○、丙○○、丁○○所共有，坐落屏東縣恆春鎮○○段第一一九九號之土地、地目田、面積五一
    Ｏ九．四四平方公尺土地，其應有部分分別為原告五七九八分之一八九九，被告
    未○○○五七九八分之一八九九、甲○○五二一八二分之二ＯＯＯ、乙○○五二
    一八二分之一ＯＯＯＯ、巳○○五二一八二分之四ＯＯＯ、丙○○五二一八二分
    之一ＯＯＯ、丁○○五二一八二分之一ＯＯＯ，坐落同段第一二ＯＯ號之土地、
    地目田、面積八四九．Ｏ九平方公尺土地，其應有部分分別為原告與原告與被告
    未○○○各二分之一，坐落同段第一二Ｏ二號之土地、地目田、面積一一五七六
    ．Ｏ七平方公尺土地，其應有部分分別原告二四Ｏ二六分之四Ｏ一三、被告未○○○二四Ｏ二六分之四Ｏ一三、甲○○一Ｏ八一一七分之八ＯＯＯ、乙○○一Ｏ
    八一一七分之四ＯＯＯＯ、巳○○一Ｏ八一一七分之一六ＯＯＯ、丙○○、丁○○各一Ｏ八一一七分之四ＯＯＯ，坐落同段第一二Ｏ三號之土地、地目田、面積
    三四八七．二一平方公尺土地，同段第一二Ｏ四號之土地、地目田、面積七七二
    ．三二平方公尺土地，其應有部分均同分別為原告九分之二、被告子○○、壬○○、癸○○各一Ｏ八分之三、丑○○、卯○○、辛○○各一Ｏ八分之一、己○○
    、午○○各三分之一，同段第一二Ｏ五號之土地、地目田、面積一四六九八．五
    Ｏ平方公尺土地，同段第一二一四號之土地、地目田、面積一ＯＯ六．八一平方
    公尺土地，其應有部分同為原告九分之二、被告子○○、壬○○、癸○○各一Ｏ
    八分之三、丑○○、卯○○、辛○○各一Ｏ八分之一、庚○○二一分之三、己○○二一分之四、午○○三分之一，有土地登記簿謄本在卷可按，系爭土地雖屬農
    地，依民國八十九年一月二十六日公布同年月二十八日生效之修正農業發展條例
    第十六條第四款規定：「每宗耕地分割後每人所有面積未達零點二五公頃者，不
    得分割。但有下列情形之一者，不在此限：．．．四、本條例中華民國八十九年
    一月四日修正施行前之共有耕地，得分割為單獨所有。．．」兩造共有人登記取
    得系爭土地均在上揭期日前，至於午○○取得系爭土地雖在農業發展條例修正施
    行後，惟其分割並增加共有人人數，符合農業發展條例之精神，就系爭農地自有
    上開修正條文得予分割為單獨所有之適用，有恆春地政事務所九十一年十二月九
    日屏恆地二字第○九一○○○六○○八號函在卷可按；又兩造間對於系爭土地並
    無不能分割之約定，惟就分割方法則未能獲致協議之事實，業據其提出系爭地號
    土地登記簿謄本為證，並為各該被告所不爭執，應堪信為實在。從而，原告依民
    法第八百二十四條第二項規定，訴請以裁判分割系爭土地，於法即無不合。
丙、查系爭屏東縣恆春鎮○○段第一一九九、一二○○、一二○三、一二○二、一二
    ○三、一二○五、一二一四號等數筆土地，均供作農地使用，上遍植洋蔥及椰子
    等作物，有共有人自行耕作部分，惟地上農作物之價值不高，此經本院至現場勘
    驗明確，並囑託屏東縣恆春地政事務所派員實施測量，有勘驗筆錄及土地複丈成
    果圖在卷可稽，而就系爭土地之使用現況則經兩造到場各自指明且互所不爭，同
    載在勘驗筆錄足按。至於系爭土地之分割方法，本院慮及系爭土地共有人甚多，
    ，且系爭土地上揭土地共有人中丑○○、卯○○、辛○○均占全部土地各約一千
    分之五，面積甚為狹小，且慮及系爭數筆土地各該共有人人數及應有部分比例不
    同，如依現耕使用分割，勢必造成如原告未使用系爭土地，無地可分割之窘況，
    ，爰審酌兩造意見，分割方法及位置均如主文所示，至於被告甲○○、巳○○、
    丙○○、丁○○、子○○、壬○○、午○○所抗辯系爭土地都是為被告祖先先留
    下來的，當初灌溉設施都不好。所以祖先有花錢建造灌溉設施，被告希望保持土
    地原狀耕作云云，未符多數共有人利益，故為本院所不採。
據上論結，本件原告之訴為有理由，依民事訴訟法第三百八十五條第一項前段、第七
十八條、第八十一條，判決如主文。
中      華      民      國    九十二    年      二      月    十八    日
                                    臺灣屏東地方法院少年及家事庭
~B法      官  李芳南
右為正本係照原本作成。
如不服本判決，應於收受送達後二十日內向本院提出上訴書狀，其未表明上訴理由者，應
於提出上訴後二十日內向本院補提理由書狀（均須按他造當事人之人數附繕本）上訴時應
提出委任律師或具有律師資格之人之委任狀；委任有律師資格者，另應附具律師及格證書
及釋明委任人與受任人有民事訴訟法第四百六十六條之一第一項但書或第二項（詳附註）
所定關係之釋明文書影本。
~B法院書記官  潘豐益
中      華      民      國    九十二    年      二      月    十八    日附
註：
民事訴訟法第四百六十六條之一（第一項、第二項）：
對於第二審判決上訴，上訴人應委任律師為訴訟代理人。但上訴人或其法定代理人具有律
師資格者，不在此限。
上訴人之配偶、三親等內之血親、二親等內之姻親，或上訴人為法人、中央或地方機關時
，其所屬專任人員具有律師資格並經法院認為適當者，亦得為第三審訴訟代理人。


司法院資訊處製作；財團法人民間司法改革基金會備份。
